【裁判字號】    99,交聲,821
【裁判日期】    990909
【裁判案由】    違反道路交通管理處罰條例聲明異議
【裁判全文】
臺灣士林地方法院交通事件裁定         99年度交聲字第821號
原處分機關  臺北市交通事件裁決所
異  議  人
即受處分人  甲○○
上列受處分人因違反道路交通管理處罰條例案件，對於臺北市交
通事件裁決所民國99年6 月17日所為之處分（原處分案號：北市
裁催字第裁22-AEX005438號），聲明異議，本院裁定如下：
    主  文
原處分關於甲○○汽車駕駛人，駕駛汽車經測試檢定酒精濃度超
過規定標準，處罰鍰新臺幣伍萬貳仟伍佰元部分撤銷。
前項撤銷部分，甲○○汽車駕駛人，駕駛汽車經測試檢定酒精濃
度超過規定標準，處罰鍰新臺幣貳萬伍仟元。
    理  由
一、原處分意旨略以：異議人即受處分人甲○○於民國97年5 月
    11日16時21分許，酒後騎乘車牌號碼RZU-976 號輕型機車（
    下稱系爭機車），行經臺北市○○區○○路446 號前時，經
    臺北市政府警察局內湖分局東湖派出所員警舉發「酒後駕車
    酒精濃度每公升0.56毫克」之違規，原處分機關以違規事實
    明確，受處分人有「汽車駕駛人酒精濃度超過規定標準（0.
    55毫克以上）」之違規，依道路交通管理處罰條例第35條第
    1 項第1 款、第24條第1 項第2 款之規定，處罰鍰52,500元
    ，並施以道路安全講習。
二、異議意旨略以：受處分人當日在臺北市○○路公園內巧遇友
    人，盛情難卻之下而與之共同飲酒聊天，嗣因所騎乘之系爭
    機車擋住道路，始行移車，且家中經濟負擔沉重，為此請求
    撤銷原處分，從輕處罰等語。
三、經查：
  (一)參諸行政罰法第24條第2 項規定：「前項違反行政法上義務
    行為，除應處罰鍰外，另有沒入或其他種類行政罰之處罰者
    ，得依該規定併為裁處。但其處罰種類相同，如從一重處罰
    已足以達成行政目的者，不得重複裁處」之意旨，原處分機
    關依道路交通管理處罰條例第35條第1 項第1 款規定裁處施
    以道路交通安全講習之其他種類行政裁罰部分，與本件其他
    處分即罰鍰部分並無不可分之關係，且受處分人亦未就該部
    分表示不服聲明異議，有其聲明異議狀可參，是本件受處分
    人聲明異議之範圍及本院應予調查之部分僅限於罰鍰部分，
    合先敘明。
  (二)按「汽車駕駛人，駕駛汽車經測試檢定酒精濃度超過規定標
    準者，處15,000元以上60,000元以下罰鍰，並當場移置保管
    該汽車及吊扣其駕駛執照1 年；因而肇事致人受傷者，並吊
    扣其駕駛執照2 年」，道路交通管理處罰條例第35條第1 項
    第1 款定有明文；上開法條雖未明確規定所謂之「酒精濃度
    標準」，惟參酌道路交通安全規則第114 條第2 款規定：「
    汽車駕駛人飲用酒類或其他類似物後，吐氣所含酒精濃度超
    過每公升每公升0.25毫克或血液中酒精濃度超過百分之0.05
    以上者，不得駕車」，是前開規定標準，應即指上開數值而
    言。又前開違規情形依同條例第24條第1 項第2 款規定，並
    應接受道路交通安全講習。經查，異議人於前揭時間、地點
    ，酒後騎乘系爭機車上路，經警測試其呼氣中所含酒精濃度
    結果，達每公升0.56毫克，已超出前開規定標準，嗣經警另
    案移送臺灣士林地方法院檢察署檢察官偵查結果，復認異議
    人前揭酒後駕車之違規行為，涉犯刑法第185 條之3 之服用
    酒類不能安全駕駛動力交通工具而駕駛罪，惟以緩起訴處分
    為適當，而於97年5 月29日以97年度偵字第6797號為緩起訴
    處分，同時命異議人應於緩起訴處分確定，收受該署檢察官
    執行緩起訴通知書後6 個月內，向財團法人犯罪被害人保護
    協會臺灣士林分會支付20,000元，緩起訴處分時間為1 年，
    迄今已經期滿，異議人並已於97年7 月17日支付上開款項等
    事實，有異議人之酒精測試值、匯款收據、臺灣士林地方法
    院檢察署檢察官97年度偵字第6797號緩起訴處分書、緩起訴
    處分命令通知書各一份在卷足參，是異議人酒後駕車，經測
    試檢定其酒精濃度超過規定標準之違規事實，甚為明確，自
    應依法裁罰。
  (三)次按行為人以一行為同時觸犯刑事法律與違反行政法上義務
    時，立法者有鑑於兩者同屬對該不法行為之制裁，而刑罰之
    懲罰作用較強，故認在處罰目的、處罰方式均相同之狀況下
    ，若依刑事法律處罰，即足資警惕時，實無再重複科以行政
    罰之必要，遂於行政罰法第26條第1 項、第2 項分別規定：
    「一行為同時觸犯刑事法律及違反行政法上義務規定者，依
    刑事法律處罰之。但其行為應處以其他種類行政罰或得沒入
    之物而未經法院宣告沒收者，亦得裁處之」、「前項行為如
    經不起訴處分或為無罪、免訴、不受理、不付審理裁判確定
    者，得依違反行政法上義務規定裁處之」；上開規定依行政
    罰法第一條規定，並適用於同屬行政罰之道路交通管理處罰
    案件。而在交通違規案件，為彌補實際上對行為人科處之刑
    事罰金，可能較行政罰鍰之最低額為低之法律漏洞，道路交
    通管理處罰條例第35條第8項復規定：「汽車駕駛人，經裁
    判確定處以罰金低於本條例第92條第3 項所訂最低罰鍰基準
    規定者，應依本條例裁決繳納不足最低罰鍰之部分」。經查
    ，本件異議人因酒後駕車，經檢察官偵查後認其涉犯刑法第
    185 條之3 之公共危險罪嫌，命其向公庫繳交20,000元後，
    為緩起訴處分確定等情，已如前述，是該20,000元顯係檢察
    官因異議人前開酒後駕車之不法行為，本於刑事法規賦予之
    權限（刑事訴訟法第253 條之2 第1 項第4 款規定參照），
    而剝奪異議人財產法益之處分，此在實際上等如對異議人前
    開不法行為之制裁，與刑事罰金之作用無二，依上說明，自
    應認異議人本件違規行為，已經刑事處罰，而有前引行政罰
    法第26條第1 項、道路交通管理處罰條例第35條第8 項規定
    之適用。參酌是項違規情形依「違反道路交通管理事件統一
    裁罰基準表」表列規定，其統一裁罰基準之最低罰鍰金額為
    45,000元（原處分係裁罰52,500元，此部分另如後述），略
    高於異議人前開繳款數額。從而，原處分機關裁處異議人罰
    鍰及命異議人接受道路交通安全講習，就罰鍰部分，即因異
    議人已經繳交前揭20,000元處分金，而應適用前開道路交通
    管理處罰條例第35條第8 項規定，僅需命異議人繳交不足最
    低罰鍰之部分，即為已足。
  (四)再查，原處分機關雖援引交通部95年6 月28日交路字第0950
    006493號函、95年7 月17日交路字第0950006986號函示，略
    稱：依法務部行政罰法諮詢小組研究意見，所謂緩起訴處分
    係附條件的不起訴處分，為不起訴之一種，解釋上應有前述
    行政罰法第26條第2 項規定之適用，仍應裁處罰鍰。然查：
  1.刑事訴訟法第253 條之1 第1 項有關緩起訴處分之規定，係
    於91年2 月8 日增訂，其後行政罰法始於94年2 月5 日公布
    施行，觀諸行政罰法第26條第2 項規定：「前項行為如經不
    起訴處分或為無罪、免訴、不受理、不付審理裁判確定者，
    得依違反行政法上義務規定裁處之」，由文義而言，顯係採
    列舉方式，而有意將「緩起訴處分」排除在外，非法律漏洞
    ，依「明示其一，排除其他」之法理，行政罰法第26條第2
    項所謂「不起訴處分確定」之規定，解釋上自不應再擴張包
    括「緩起訴處分」在內。
  2.細繹行政罰法第26條第2 項規定，應係指行為人之不法行為
    雖然同時觸犯刑事法律與行政罰，惟因其後之偵審結果，或
    查明根本不應受刑事處罰，或雖應受刑事處罰，然因程序障
    礙，以致未受刑事處罰者而言，蓋於上列情況，行為人實質
    上既未受到刑事處罰，則其本來應受之行政罰，即無與刑罰
    發生競合可言，是故，如對其科處原來之行政罰，亦無一事
    兩罰之問題甚明，而本件異議人繳交之處分金，既與刑事罰
    金同具有制裁之性質，則若再科處交通罰鍰，即有一事兩罰
    之疑慮，此與前述行政罰法第26條第2 項所欲規範之情形，
    並不相同，自不能相提並論。
  3.況刑事訴訟法第253 條之1 所指之緩起訴處分，係介於起訴
    與微罪職權不起訴間之緩衝設計，而在內容及要件上與依刑
    事訴訟法第252 條所為之不起訴處分均有所不同，又檢察官
    對被告為緩起訴處分時，依刑事訴訟法第253 條之2 第1 項
    規定對被告所為之指示及課予之負擔，雖非刑罰，但對被告
    迭有財產減少及自由受限之影響，性質上可謂刑事處分，且
    緩起訴制度雖以特別預防為優先考量，但在具體個案決定上
    ，實亦達到一般預防的作用及報應理念，基於一行為不二罰
    原則，受處分人既已就其行為受到刑事處分，自不應因同一
    行為再受到國家的處罰（臺灣高等法院暨所屬法院96年法律
    座談會刑事類提案第36號研討結果參照）。故檢察官為緩起
    訴處分時如已對異議人課予指示及負擔，應視為受處分人已
    依刑事法律受到處罰，則於緩起訴處分確定後，除法律另有
    特別規定外，自不得再處以行政罰鍰。
  4.綜上所述，原處分機關所持見解，似忽略緩起訴處分金之制
    度，乃不起訴處分所無，解釋上流於形式，尚難採取。
  (五)另查，原處分機關以異議人在接獲本件舉發違規通知單後，
    未依道路交通管理處罰條例規定於期限內自行繳納罰鍰結案
    ，亦未提出意見聽候裁決，已逾60日以上為由，裁處異議人
    罰鍰52,500元，而非「違反道路交通管理事件統一裁罰基準
    表」表列之最低罰鍰金額45,000元，就裁罰金額而言，亦有
    未當。蓋道路交通管理處罰條例第9 條第1 項係規定：「本
    條例所定罰鍰之處罰，受處罰人接獲違反道路交通管理事件
    通知單後，於15日內得不經裁決，逕依第92條第3 項之罰鍰
    基準規定，向指定之處所繳納結案；不服舉發事實者，應於
    15日內，向處罰機關陳述意見；其不依通知所定期限前往指
    定處所聽候裁決，且未依規定期限繳納罰鍰結案或向處罰機
    關陳述意見者，處罰機關得逕行裁決之」，本件異議人酒後
    駕車，經測試檢定酒精濃度超過規定標準，依同條例第35條
    第1 項第1 款規定，得處15,000元以上60,000元以下罰鍰，
    「違反道路交通管理事件統一裁罰基準表」對此則補充表列
    略稱：行為人騎乘機器腳踏車，吐氣中所含酒精濃度超過每
    公升0.55毫克以上，在期限內繳納或到案聽候裁決者，處罰
    鍰45,000元，逾期30日內者，處罰鍰46,500元，逾期30日以
    上60日以下者，處罰鍰495,000 元，逾期60日以上者，處罰
    鍰52,500元。然查，異議人並非不服本件舉發之違規事實，
    顯無到案陳述意見聽候裁決之必要，而其既然因本件違規行
    為，同時受到行政罰鍰及刑事處罰（即罰金或前述之處分金
    ），且依前引行政罰法第26條、道路交通管理處罰條例第35
    條第8 項等規定，其刑事處罰之有無及數額，將直接影響其
    罰鍰金額之多寡，則異議人在其刑事處罰尚未確定前，根本
    無從確認其應繳之罰鍰數額，又如何自行繳納罰鍰結案？設
    若命異議人先繳納最低額罰鍰，待刑事處罰確定後再行退還
    溢繳部分，則有違前述刑事處罰先於行政罰鍰之立法意旨，
    也徒增程序繁冗，是故，本件能否謂異議人在接獲舉發違規
    通知單後，未依上引規定繳納最低額罰鍰或到案陳述，已逾
    越法定期限，實非無疑。況上開「違反道路交通管理事件統
    一裁罰基準表」係以行為人是否自動到案或逾期到案，及其
    逾期日數長短等因素，作為累進罰鍰金額之標準，其間顯寓
    有處罰行為人遭警員舉發後拒不到案之意，由此以觀，解釋
    上自應以行為人係故意不到案為限，始得引用上開基準表規
    定處罰，而前述諸多法律問題係因近年來修法而起，至今仍
    有爭議，司法與行政機關間猶未取得共識，準此，一般不諳
    法律程序之普通國民，在依緩起訴處分繳納處分金後，因主
    觀上誤認已經受罰，而未再處理後續之行政罰鍰，亦不能謂
    係故意拒不到案甚明，是原處分機關逕行對異議人裁處較高
    額之52,500元罰鍰，依上說明，亦有未當。
  (六)綜上所述，異議人確有前述酒後駕車之違規行為，業經臺灣
    士林地方法院檢察署檢察官為緩起訴處分，並已支付20,000
    元予財團法人犯罪被害人保護協會臺灣士林分會確定在案，
    是原處分機關就同一行為裁處受處分人罰鍰52,500元部分，
    有違行政罰法第26條第1 項、道路交通管理處罰條例第35條
    第8 項及統一裁罰基準表之表列罰鍰數額規定，尚非允當，
    而本件異議所指因家中經濟情況不佳，請求從輕處罰乙節，
    雖無理由，惟原處分罰鍰部分既有上開違誤及不當之處，自
    應由本院撤銷該部分之處分，並由本院另依道路交通管理處
    罰條例第35條第8 項諭知如主文第2 項所示之罰鍰，以資適
    法。
據上論斷，應依道路交通案件處理辦法第19條、第20條前段，裁
定如主文。
中    華    民    國    99    年    9     月    9     日
                        交通法庭法  官  蘇怡文
以上正本證明與原本無異。
如不服本裁定，應於送達後5日內，向本院提出抗告狀。
                                書記官  林宗勳
中    華    民    國    99    年    9     月    9     日

司法院資訊處製作；財團法人民間司法改革基金會備份。
